臺灣高等法院民事判決　　　　　　　　　　98年度上字第37號
上　訴　人　黃火泉
訴訟代理人　商桓朧律師
訴訟代理人　黃文熙
被上訴人　　洪銀城
訴訟代理人　吳振東律師
被上訴人　　黃陳壁葉
上列當事人間債務人異議之訴等事件，上訴人對於中華民國97年
11月28日臺灣宜蘭地方法院96年度訴字第291號第一審判決提起
上訴，本院於100年7月19日言詞辯論終結，判決如下：
    主      文
上訴駁回。
第二審訴訟費用由上訴人負擔。
    事實及理由
一、被上訴人洪銀城、黃陳壁葉（以下各稱洪銀城、黃陳壁葉，
    二人則合稱為被上訴人）均經合法通知未於最後言詞辯論期
    日到庭，核皆無民事訴訟法第386條所列各款之情形，經上
    訴人聲請，准由其一造辯論而為判決。
二、上訴人主張：(一)坐落宜蘭縣員山鄉○○段新城小段134-5地
    號土地（重測後暫編為同上鄉○○段第252號土地，下稱134
    -5地號土地）為洪銀城之父洪永藤（下稱洪永藤）所有，與
    伊原所有坐落同小段135地號土地（重測暫編為同結段第250
    號，下稱135地號土地，於民國〈下同〉92年間將該土地所
    有權贈與伊配偶黃陳壁葉）相鄰；洪永藤於66年間與伊就前
    開土地互易部分土地建屋，洪永藤於同年即在134-5地號土
    地及互易之135地號部分土地內，搭建門牌同鄉○○路211號
    房屋；黃陳壁葉則於76年間在135地號土地及互易之134-5地
    號部分土地內，搭建門牌同上路213號房屋；(二)嗣洪銀城於
    81年間因繼承而取得134-5地號土地之所有權後，於86年間
    竟以伊無權占用系爭134-5地號土地為由，向原法院提起排
    除侵害訴訟（即同院87年度訴字第22號民事事件，下稱87年
    度訴字第22號民事判決），經伊以互易之法律關係提起反訴
    ，訴請洪銀城將213號房屋後段與伊互易之134-5地號部分土
    地（即如附圖所示134-5地號土地內9-56-57-4點所圍成範圍
    內之土地）分割移轉登記予伊，經本院以90年度再易字第73
    號民事判決伊之反訴勝訴確定在案；經宜蘭地政事務所依該
    確定判決自134-5地號土地將該部分之土地分割如附圖所示
    為同段134-15地號土地（重測暫編為同結段251地號，下稱
    134-15地號土地），並將134-15地號土地所有權登記為伊所
    有；(三)嗣因93年間，因前開135、134-5、134-15地號等三筆
    土地參與地籍重測，兩造間對於前開三筆土地之經界線意見
    不一，伊認為135地號與134-5地號土地應以附圖52.53點之
    連接線作為經界線，並非以附圖2.15點之連接線作為經界線
    ，經調處不成立，黃陳壁葉曾於94年間，就前開135地號土
    地與134-5地號土地界址有爭議為由，向原法院提起確定該
    二筆土地之界址訴訟（即原法院94年度宜簡字第1號民事事
    件），而該確定界址訴訟判決所確定該135地號與134-5地號
    土地之經界線與前開排除侵害訴訟判決所依據之界址相同，
    致伊所有之134-15地號土地面積因而短少如附圖所示00-00-
    00-00點連接所圍成範圍面積之部分土地（下稱藍色虛線土
    地）；(四)然洪銀城仍執前開排除侵害訴訟之確定判決即87年
    度訴字第22號民事確定判決主文第一項為執行名義，聲請拆
    除伊占用134-5地號土地所搭建之地上物（見原審卷第7頁詳
    該確定判決主文第一項所示面積分別為8.74平方公尺、45.6
    9平方公尺之地上物，以下稱上訴人占用134-5地號土地內之
    地上物），並將占用土地返還之強制執行事件（即原法院93
    年度執字第1024號排除侵害執行事件，下稱系爭強制執行事
    件），自屬侵害伊之權利，自應將系爭強制執行程序予以撤
    銷等情。爰(一)依民事訴訟第427條第2項第5款規定，求為判
    決確定134-15地號與134-5地號土地界址如附圖所示00-00-0
    0-00點之連接線；134-15與135地號土地之界址，則如附圖
    所示52-53點之連接線；(二)依民事訴訟法第247條第1項規定
    ，求為確認87年度訴字第22號民事確定判決主文第一項命伊
    將占用134-5地號土地之地上物拆除，並將占用土地返還予
    洪銀城之給付請求權不存在；(三)併依強制執行法第14條第1
    項規定，求為判決將系爭強制執行程序予以撤銷；(四)依民事
    訴訟法第247條第2項規定，確認如附圖所示藍色虛線土地為
    伊所有；併依民法第767條規定，求為命洪銀城應將該藍色
    虛線土地內之地上物拆除，並將該占用土地返還予上訴人之
    判決（原審為上訴人敗訴之判決，上訴人不服提起上訴）。
    並於本院上訴聲明：(一)原判決廢棄。(二)確定134-15地號與13
    4-5地號土地界址如附圖所示00-00-00-00點之連接線；(三)確
    定134-15與135地號土地之界址則如附圖所示52.53點之連接
    線；(四)確認87年度訴字第22號民事確定判決主文第一項命伊
    將占用134-5地號土地之地上物拆除並將占用土地返還予洪
    銀城部分之給付請求權不存在；(五)系爭強制執行程序予以撤
    銷；(六)確認藍色虛線土地為伊所有；(六)洪銀城應藍色虛線土
    地內之地上物拆除，並將該占用土地部分返還予上訴人。
三、被上訴人雖未於最後言詞辯論期日到場，惟據洪銀城於準備
    程序期日到場及所提出之書狀；暨黃陳壁葉提出之書狀陳述
    則略以：(一)洪銀城部分：前開排除侵害訴訟與確定界址訴訟
    中，確定134-5地號與135地號土地之界址均屬無誤，且經界
    之訴具有形成之效力，上訴人自不得再為相反之主張；況前
    開排除侵害訴訟伊勝訴部分之判決確定後（即原法院87年度
    訴字第22號判決主文第1項），並未有消滅或妨礙債權人請
    求之事由發生，故上訴人依強制執行法第14條第1項規定，
    提起本件債務人異議之訴，顯為無理由；(二)黃陳壁葉部分：
    135地號土地與134-5號地號土地間之界址，應依90年度再易
    字第73號民事確定判決認定，以洪永滕所出具之土地使用同
    意書作為界址之判斷基礎；各等語，資為抗辯。洪銀城於本
    院答辯聲明：如主文所示。黃陳壁葉則於本院答辯聲明：確
    定135地號土地與134-15地號土地間之界址如附圖52.53點之
    連接線。
四、查，(一)洪銀城於86年間以其所有134-5地號土地遭上訴人無
    權占用為由，向原法院提起排除侵害訴訟；上訴人則基於互
    易契約之法律關係，反訴請求洪銀城將該地互易與上訴人之
    部分辦理所有權移轉登記，經原法院87年度訴字第22號判決
    、本院90年度上易字第197號判決洪銀城勝訴確定，嗣經本
    院以90年度再易字第73號判決上訴人反訴勝訴；(二)上訴人於
    前開排除侵害訴訟確定後，將135地號土地所有權於92年7月
    24日、96年11月9日均以夫妻贈與為原因，分別將該土地應
    有部分所有權7/10、3/10移轉登記予黃陳壁葉；(三)黃陳壁葉
    於94年間向原法院提起確定135地號與134-5地號土地之界址
    訴訟，經原法院94年度宜簡字第1號簡易判決、本院95年度
    簡上字第43號判決確定等情，有卷附原法院87年度訴字第22
    號判決、本院90年度上易字第197號判決、本院90年度再易
    字第73號判決、土地登記謄本、原法院94年度宜簡字第1號
    民事簡易判決、原法院95年度簡上字第43號判決可憑（見原
    審卷第7至35頁、第91至96頁、第148至159頁、本院卷第94
    頁），並為兩造所不爭執（見本院卷(一)第13頁、第37至38頁
    、第52至53頁），堪信為真。
五、本院審究者為(一)134-15地號土地與134-5地號土地之經界線
    為何？(二)134-15地號土地與135地號土地之經界線為何？(三)
    上訴人請求確認87年度訴字第22號民事確定判決主文第一項
    所命其給付之請求權不存在，是否有據？(四)上訴人請求將系
    爭強制執行程序予以撤銷，是否有據？(五)上訴人訴請確認藍
    色虛線土地為其所有，是否有據？(六)上訴人本於所有權人地
    位，請求洪銀城將藍色虛線土地內之地上物拆除並返還該部
    分之土地，是否有據？茲分別論述如下：
(一)、134-15地號土地與134-5地號土地之經界線為何？
  1.按所謂因定不動產界線之訴訟，係指不動產之經界不明，或
    就經界有爭執，而求定其界線所在之訴訟而言（最高法院30
    年抗字第177號判例意旨參照），性質上屬於形成之訴。原
    告提起此訴訟時，祇須聲明請求定其界線之所在即可，無須
    主張特定之界線。縱原告有主張一定之界線而不能證明，法
    院仍不能以此駁回其訴。亦即法院可不受兩造當事人主張之
    拘束，得本於調查之結果，定雙方不動產之經界（最高法院
    90年度台上字第868號判決意旨參照）。
  2.經查：
    (1)、系爭134-15地號土地134-5地號土地之經界線，即如附
        圖所示9-56-57-4點所連成之連接線（即黑色實線部分
        所示）乙節，業經本院會同內政部國土會測中心（下稱
        國土會測中心）人員至現場履勘比對地籍圖及測量屬實
        ，並有卷附勘驗程序筆錄、國土會測中心100年1月17日
        測籍字第1000000338號函檢附鑑定書、鑑定圖、現場照
        片可稽（見本院卷(二)第142至149頁、第156至160頁），
        堪認134-15地號土地與134-5地號土地之經界線，應確
        定如附圖所示9-56-57-4點所連成之連接線（即黑色實
        線部分）甚明。
    (2)、上訴人雖主張：系爭134-15地號土地與134-5地號土地
        於93年間因地籍重測，致該二筆土地之經界線業已移動
        ，應以附圖所示00-00-00-00點之連接線作為該二筆土
        地之經界線云云。惟查，系爭134-15地號與134-5地號
        二筆土地之經界線，並未因地籍重測而有變更乙節，業
        經國土會測中心人員會同本院至現場履勘屬實，並有卷
        附該中心100年1月17日測籍字第1000000338號函檢附鑑
        定書可憑（見本院卷(二)第157頁反面），足見該二筆土
        地之經界線仍為如附圖所示9-56-57-4點所連成之連結
        線（即黑色實線部分）。故上訴人以系爭134-15地號土
        地與134-5地號土地於93年間地籍重測為由，主張該二
        筆土地之經界線業已移動，應以附圖所示00-00-00-00
        點之連接線作為該二筆土地之經界線云云，並無可採。
(二)、134-15地號土地與135地號土地之經界線為何？
  1.按訴訟法上所謂一事不再理之原則，乃指同一事件已有確定
    之終局判決者而言。其所謂同一事件，必同一當事人就同一
    法律關係而為同一之請求，若此三者有一不同，即不得謂為
    同一事件，自不受確定判決之拘束（最高法院19年上字第27
    8號判例意旨參照）。經查，黃陳壁葉固曾於94年間以系爭
    134-5地號與其所有之135地號土地之界址有爭議為由，向原
    法院提起確定界址訴訟，業如前述，但因前開確定界址訴訟
    之當事人係黃陳壁葉與洪銀城，並非上訴人與洪銀城；且本
    件上訴人係以其所有134-15地號土地與洪銀城所有134-5地
    號土地界址有變動，致其所有之系爭134-15地號土地與135
    地號土地之經界線亦生變動為由，而訴請確定134-15與135
    地號土地之經界線，核與前開黃陳壁葉提起之確定界址訴訟
    ，並非同一事件，合先陳明。
  2.經查：
    (1)、系爭134-15地號土地135地號土地之經界線，應如附圖
        所示2.15點所連成之連接線（即黑色實線部分所示）乙
        節，業經本院會同內政部國土會測中心（下稱國土會測
        中心）人員至現場履勘比對地籍圖及測量屬實，並有卷
        附勘驗程序筆錄、國土會測中心100年1月17日測籍字第
        1000000338號函檢附鑑定書、鑑定圖、現場照片可稽（
        見本院卷(二)第142至149頁、第156至160頁），堪認134-
        15地號土地與135地號土地之經界線，應確定如附圖所
        示2.15點所連成之連接線（即黑色實線部分）至明。
    (2)、上訴人雖主張：系爭134-15地號土地與135地號土地於
        93年間因地籍重測，致該二筆土地之經界線業已移動，
        應以附圖所示53.52點之連接線作為該二筆土地之經界
        線云云。然系爭134-15地號土地與135地號土地之經界
        線，並未因地籍重測而有變更乙節，業經國土會測中心
        人員會同本院至現場履勘屬實，並有卷附該中心100年1
        月17日測籍字第1000000338號函檢附鑑定書可憑（見本
        院卷(二)第157頁反面），足見該二筆土地之經界線仍為
        如附圖所示2.15點所連成之連接線（即黑色實線部分）
        。故上訴人以系爭134-15地號土地與135地號土地於93
        年間地籍重測為由，主張該二筆土地之經界線業已移動
        ，應以附圖所示53.52點之連接線作為該二筆土地之經
        界線云云，仍無可採。
(三)、上訴人請求確認87年度訴字第22號民事確定判決主文第一項
    所命其給付之請求權不存在，是否有據？
  1.按確定判決，除有法定情形得以再審之訴聲明不服外，當事
    人不得更以該確定判決之當否為爭執，若無上述法定情形，
    憑空指摘原確定判決事實錯誤或審理疏漏，不問以何程式聲
    明不服，均為法所不許（最高法院20年抗字第712號判例意
    旨參照）。
  2.經查，87年度訴字第22號民事確定判決主文第一項命上訴人
    將占用134-5地號土地之地上物拆除，並將占用土地返還予
    洪銀城部分，業經本院以90年度上易字第197號民事判決駁
    回上訴人之上訴而告確定；上訴人並曾以原確定判決認定經
    界線錯誤為由，提起再審之訴，經本院以93年度再易字第16
    4號民事判決駁回其再審之訴；上訴人不服，又以前開二確
    定判決認定經界線有誤為由，提起再審之訴，經本院以94年
    度再易字第125號民事判決駁回其再審之訴等情，業經本院
    依職權調閱前開卷宗核閱屬實（見本院卷(一)第35頁），並為
    上訴人所不爭執；依上說明，前開87年度訴字第22號民事確
    定判決主文第一項部分，既未有法定再審之事由存在，則上
    訴人於本件訴訟中，徒以系爭135地號土地與134-5地號土地
    之界址有誤為由，訴請確認87年度訴字第22號民事確定判決
    主文第一項命其給付部分之請求權不存在云云，藉以否定確
    定判決之效力，自為法所不許。
(四)、上訴人請求將系爭強制執行程序予以撤銷，是否有據？
  1.按強制執行法第14條第1項規定之債務人異議之訴，須主張
    執行名義成立後，有消滅或妨礙債權人請求之事由發生，始
    得為之。所謂消滅債權人請求之事由，係指足以使執行名義
    之請求權及執行力消滅之原因事實，如清償、提存、抵銷、
    免除、混同、債權之讓與、債務之承擔、解除條件之成就、
    和解契約之成立，或類此之情形，始足當之。至所稱妨礙債
    權人請求之事由，則係指使依執行名義所命之給付，罹於不
    能行使之障礙而言（最高法院94年度台上字第671號判決意
    旨參照）。
  2.經查，系爭134-15地號土地與134-5地號土地、135地號土地
    等三筆土地之經界線，並未因93年間地籍重測而有變動乙節
    （見本院卷(二)第157頁反面鑑定書），業如前述，則上訴人
    以該三筆土地於93年間因地籍重測，致該三筆土地之經界線
    因而發生變動，致有消滅或妨礙執行名義（即87年度訴字第
    22號民事確定判決）之事由發生云云，即無可採，則上訴人
    執此主張依強制執行法第14條第1項規定，請求撤銷洪銀城
    以87年度訴字第22號民事確定判決主文第一項為執行名義聲
    請強制執行之系爭強制執行程序應予撤銷云云，顯無可取。
(五)、上訴人訴請確認藍色虛線土地為其所有，是否有據？
    承前所陳，系爭134-15地號土地與134-5地號土地之經界線
    應為如附圖所示9-56-57-4點所連成之連接線（即黑色實線
    部分），則上訴人以前開二筆土地經界線，應以附圖所示00
    -00-00-00點之連接線作為經界線為由，主張藍色虛線土地
    為其所有，核屬無據，應予駁回。
(六)、上訴人本於所有權人地位，請求洪銀城將藍色虛線土地內之
    地上物拆除並返還該部分之土地，是否有據？
    經查，上訴人主張藍色虛線土地為其所有，既屬無據，則上
    訴人即非該藍色虛線土地之所有權人（該部分土地仍位在13
    4-5地號土地範圍內，自屬洪銀城所有），故上訴人主張其
    為該藍色虛線土地之所有權人，主張洪銀城應將在該部分土
    地內之地上物拆除，並返還占用土地云云，即屬無據，應予
    駁回。
六、從而，上訴人(一)依民事訴訟第427條第2項第5款規定，求為
    判決確定134-15地號與134-5地號土地界址如附圖所示00-00
    -00-00點之連接線；134-15與135地號土地之界址則如附圖
    所示52.53點之連接線；(二)依民事訴訟法第247條第1項規定
    ，求為確認87年度訴字第22號民事確定判決主文第一項命伊
    將占用134-5地號土地之地上物拆除並將占用土地返還予洪
    銀城之給付請求權不存在；(三)併依強制執行法第14條第1項
    規定，求為判決將系爭強制執行程序予以撤銷；(四)依民事訴
    訟法第247條第2項規定，確認如附圖所示藍色虛線之土地為
    伊所有；併依民法第767條規定，求為命洪銀城應將該藍色
    虛線土地內之地上物拆除，並將該占用土地返還予上訴人；
    均為無理由，不應准許。原審為上訴人敗訴之判決，理由雖
    與本院不同，但結論並無二致，本院仍應予以維持。故上訴
    意旨仍執前詞指摘原判決不當，求予廢棄改判，為無理由，
    應予駁回。
七、上訴人雖聲請本院(一)傳訊證人即國土會測中心測量人員劉永
    城到庭說明鑑定圖之記載事項；(二)向宜蘭地政事務所調閱系
    爭134-15地號、134-5地號及1356地號等三筆土地重測之地
    籍調查表暨附件云云；如前所陳，上訴人與洪銀城間因相鄰
    之134-15地號土地、134-5地號土地經界線有爭議，經調處
    不成立，而提起本件確定經界訴訟，且本院既已會同國土測
    量人員至現場比對地籍圖及履勘測量，而確定系爭三筆土地
    之經界，故本院核無再行傳訊證人即國土會測中心測量人員
    劉永城到庭說明，暨調閱地籍調查表暨附件之必要；本件事
    證已臻明確，兩造其餘之攻擊或防禦方法，經本院審酌後均
    認與本件之結論無涉，茲不再一一論列，併予敘明。
八、據上論結，本件上訴為無理由，依民事訴訟法第463條、第
    385條第1項前段、第449條第2項、第78條，判決如主文。
中    華    民    國   100    年    7     月    29    日
                    民事第十三庭
                        審判長法  官   蕭艿菁
                              法  官   賴劍毅
                              法  官   楊絮雲
正本係照原本作成。
如不服本判決，應於收受送達後20日內向本院提出上訴書狀，其
未表明上訴理由者，應於提出上訴後20日內向本院補提理由書狀
（均須按他造當事人之人數附繕本）上訴時應提出委任律師或具
有律師資格之人之委任狀；委任有律師資格者，另應附具律師資
格證書及釋明委任人與受任人有民事訴訟法第466條之1第1項但
書或第2項（詳附註）所定關係之釋明文書影本。如委任律師提
起上訴者，應一併繳納上訴審裁判費。
中    華    民    國   100    年    7     月    29    日
                              書記官   蔡慧娟
附註：
民事訴訟法第466條之1（第1項、第2項）：
對於第二審判決上訴，上訴人應委任律師為訴訟代理人。但上訴
人或其他法定代理人具有律師資格者，不在此限。
上訴人之配偶、三親等內之血親、二親等內之姻親，或上訴人為
法認為適當者，亦得為第三審訴訟代理人。人、中央或地方機關
時，其所屬專任人員具有律師資格並經法院